【裁判字號】    95,訴,296
【裁判日期】    951030
【裁判案由】    異議之訴
【裁判全文】
臺灣嘉義地方法院民事判決              95年度訴字第296號
原      告  丁○○
訴訟代理人  乙○○
被      告  國泰人壽保險股份有限公司
法定代理人  甲○○
訴訟代理人  丙○○
上列當事人間異議之訴事件，本院於民國95年10月16日言詞辯論
終結，判決如下：
    主    文
原告之訴駁回。
訴訟費用由原告負擔。
    事實及理由
壹、原告起訴聲明：１、確認被告對原告新臺幣（下同）574,51
    5元，其中482,355元（原告誤載為482,335）並自民國93年5
    月26日起至清償日止按週年利率8.5%計算之利息及按上開利
    率20%計算之違約金之債權不存在，２、鈞院94年度執字第1
    1945號強制執行程序應予撤銷。而主張下列各情：
一、被告以原告仍未清償借款債務574,515元，其中482,355元並
    自93年5月26日起至清償日止按週年利率8.5%計算之利息及
    按上開利率20%計算之違約金，而聲請強制執行原告對訴外
    人嘉義縣布袋國民小學（下稱布袋國小）之薪資債權，經鈞
    院94年度執字第11945號強制執行程序核發移轉命令予被告
    。惟被告借款債權業於鈞院91年度執字第9871號執行程序全
    部受償，故依強制執行法第14條第1項規定提起債務人異議
    之訴。
二、縱鈞院認原告尚未清償系爭債務，然依最高法院82年度臺上
    字第710號判決意旨，被告除遲延利息外不得併請求違約金
    ，故類推適用強制執行法第14條第2項規定提起債務人異議
    之訴。
貳、被告則聲明：原告之訴駁回。而以下列情詞置辯：
    訴外人周邵華於87年4月16日、同年月29日以訴外人蕭光雄
    、蕭惠文、原告為連帶保證人，依序向被告借款2,000,000
    元、300,000元，約定每月攤還本金及繳納按8.5%計算之利
    息，若未依約清償本金及利息，系爭債務視為全部到期，除
    仍應繳納按上開利率計算之利息外，並應給付自逾期之日起
    6個月內，按上開利率10%；逾6個月者，其超過6個月部分，
    按上開利率20%計算之違約金。嗣周邵華自90年9月17日起即
    未依約繳納本金、利息，而被告於鈞院91年度執字第9871號
    拍賣抵押物執行程序僅受償2,344,649元，尚有574,515元，
    其中482,355元並自93年5月26日起至清償日止按週年利率8.
    5%計算之利息及按上開利率20%計算之違約金未受清償，故
    被告再以上開債權向鈞院聲請強制執行原告之財產，經鈞院
    94年度執字第11945號執行原告對布袋國小之薪資債權。原
    告多次無理拖延執行程序，其應就借款債務業全部清償之事
    實負舉證責任。
參、本院判斷：
一、法律關係之存否不明確，致原告在私法上之地位有受侵害之
    危險，而此危險得以對於被告之確認判決除去之者，即得依
    民事訴訟法第247條規定提起確認之訴。最高法院52年臺上
    字第1922號判例得資參照。被告以原告尚未清償574,515元
    ，其中482,355元並自93年5月26日起至清償日止按週年利率
    8.5%計算之利息及按上開利率20%計算之違約金，而向本院
    聲請強制執行原告財產，並經本院執行處核發原告對布袋國
    小之薪資債權移轉命令予被告，此有本院執行命令附卷為憑
    ，本院復依職權調取本院94年度執字第11945號執行卷宗核
    閱屬實，故原告財產自因上開債權之存在而受強制執行之侵
    害，惟此侵害得以對於被告之確認判決除去之，故原告訴請
    確認上開債權不存在，即有受確認判決之法律上利益，先予
    敘明。
二、原告主張被告借款債權業於鈞院91年度執字第9871號執行程
    序全部受償，縱未全部受償，然被告除遲延利息外不得併請
    求違約金等情，此為被告所否認並以上開情詞置辯，故本件
    首應審究者係原告是否已全部清償借款債務、次為原告得否
    以前訴訟言詞辯論終結前事由提起債務人異議之訴，爰就上
    開爭點分敘如下：
（一）執行名義成立後，如有消滅或妨礙債權人請求之事由發生
      ，債務人得於強制執行程序終結前，向執行法院對債權人
      提起異議之訴。如以裁判為執行名義時，其為異議原因之
      事實發生在前訴訟言詞辯論終結後者，亦得主張之。執行
      名義無確定判決同一之效力者，於執行名義成立前，如有
      債權不成立或消滅或妨礙債權人請求之事由發生，債務人
      亦得於強制執行程序終結前提起異議之訴。強制執行法第
      14條第1項、第2項分別定有明文。經查：周邵華於87年4
      月16日、同年月29日以訴外人蕭光雄、蕭惠文、原告為連
      帶保證人，依序向被告借款2,000,000元、300,000元，約
      定每月攤還本金及繳納按週年利率8.5%計算之利息，若未
      依約清償本金及利息，借款債務視為全部到期，除仍應繳
      納按上開利率計算之利息外，並應給付自逾期之日起6個
      月內，按上開利率10%；逾6個月者，其超過6個月部分，
      按上開利率20%計算之違約金，有被告所提借據、約定書
      在卷為憑。而被告就上開債權於91年10月向本院聲請拍賣
      周邵華所有之抵押物，經本院91年度執字第9871號拍賣抵
      押物執行程序於93年6月受償本金1,818,482元及自90年9
      月17日起至93年5月25日止按週年利率8.5％計算之利息52
      6,167元合計2,344,649元，惟尚有本金482,355元、違約
      金92,160元合計574,515元，其中本金482,355元並自93年
      5月26日起至清償日止按週年利率8.5%計算之利息及按上
      開利率20%計算之違約金未受清償，此有分配表在卷可憑
      ，本院復依職權調取91年度執字第9871號拍賣抵押物執行
      卷宗核閱屬實。被告嗣於93年就上開二筆借款債權以周邵
      華、蕭光雄、蕭惠文、原告為被告起訴請求給付借款2,30
      0,837元，及自90年9月17日起至清償日止按週年利率8.5%
      計算之利息，並自90年10月18日起至91年4月17日止按上
      開利率10%；自91年4月18日起至清償日止按上開利率20%
      計算之違約金，經本院於93年3月18日言詞辯論終結之同
      年度訴字第91號民事判決被告全部勝訴而於同年5月24日
      確定，此有本院93年度訴字第91號判決及判決確定證明書
      在卷為證。被告就系爭二筆借款債權受償之時點係93年6
      月，可認其受償之事實發生在本院93年度訴字第91號民事
      訴訟於同年3月18日言詞辯論終結後，惟被告仍有574,515
      元，其中本金482,355元並自93年5月26日起至清償日止按
      週年利率8.5%計算之利息及按上開利率20%計算之違約金
      未受清償，故原告主張被告借款債權已全部受償，與上開
      證據不符，原告亦未提出其他證據證明被告債權業全部受
      償，故其主張，洵無足取，被告抗辯系爭借款債權仍存在
      ，應堪採信。
（二）除別有規定外，確定之終局判決就經裁判之訴訟標的，有
      既判力。民事訴訟法第400條第1項定有明文。確定終局判
      決之既判力除就訴訟標的之法律關係發生一事不再理之效
      力外，對於前訴訟言詞辯論終結前所得主張之攻擊、防禦
      方法亦因既判力而被遮斷而不得更行主張。經查：原告主
      張違約金不得併同遲延利息為請求，惟原告就此事由原得
      於前訴訟即本院93年度訴字第91號民事訴訟言詞辯論終結
      前主張，其未於該訴訟主張此事由，此部分主張即因該確
      定判決之既判力被遮斷而不得再執此事由提起債務人異議
      之訴；況該事由於前訴訟言詞辯論終結前即已存在，並非
      發生於前訴訟言詞辯論終結後，故與強制執行法第14條第
      1項所定要件不符，故原告此部分主張，依法無由，而不
      可採。原告另主張此部分得類推適用強制執行法第14條第
      2項主張執行名義成立前之事由云云，惟觀之強制執行法
      第14條第1項、第2項規定文意，第1項、第2項係依序就執
      行名義有與確定判決同一之效力、執行名義無確定判決同
      一之效力分別規定，而系爭執行程序之執行名義為本院93
      年度訴字第91號確定判決，故應適用強制執行法第14條第
      1項而非第2項規定以決定債務人得否提起異議之訴，原告
      此部分主張，於法無據，亦不可採。
三、綜前所述，原告尚有574,515元，其中482,355元並自93年5
    月26日起至清償日止按週年利率8.5%計算之利息及按上開利
    率20%計算之違約金未清償，其主張違約金不得與遲延利息
    併同請求之異議事由，業被前訴訟既判力所遮斷，且不符強
    制執行法第14條第1項所定異議事由須發生於前訴訟言詞辯
    論終結後之要件，故原告依強制執行法第14條第1項、第2項
    之法律關係，訴請確認上開債權不存在並撤銷本院94年度執
    字第11945號強制執行程序，為無理由，應予駁回，
肆、因本件事實業臻明確，故兩造其餘攻擊、防禦方法及所提證
    據，即無須再予審酌，爰未逐一論述，附此敘明。
    。
伍、結論：原告之訴為無理由，依民事訴訟法第78條，判決如主
    文。
中    華    民    國    95    年    10    月    30    日
                  民二庭法  官  陳琪媛
以上正本係照原本作成
如對本判決上訴須於判決送達後20日內向本院提出上訴狀
中    華    民    國    95    年    10    月    30    日
                        書記官  林柑杏


司法院資訊處製作；財團法人民間司法改革基金會備份。
